最高法院刑事判決　　　　　　　　　　　　　　　八十八年度台上字第三八○五號
　　上　 訴　 人　台灣高等法院台南分院檢察署檢察官
　　上訴人即被告　甲○○
右上訴人等因被告殺人案件，檢察官不服台灣高等法院台南分院中華民國八十八年四
月十五日第二審更審判決（八十八年度上重更(一)字第八十六號，起訴案號：台灣台南
地方法院檢察署八十六年度偵字第七○八二、七三八六號），提起上訴，被告部分依
職權逕送審判，視為被告已提起上訴，本院判決如左：
    主  文
上訴駁回。
    理  由
本件原判決認定上訴人即被告甲○○於民國八十五年間曾犯恐嚇取財罪，經法院判處
有期徒刑一年，緩刑四年確定。緣被告之關廟國中同屆同學徐川慶因被告與其認識之
李淑玲交往，內心極為不滿，八十六年四月底，被告與李淑玲及李淑玲之父親李松達
在關廟鄉○○路一家小吃店吃飯，為徐川慶撞見即以言語諷刺被告，被告因勢單力薄
，見情況不對，遂先行離去，其後被告即心存戒心，於八十六年五月間購買一支刀刃
長十二公分呈鋸齒狀且有木製握把，極為鋒利之牛排刀一支，放於其牌照號碼ＮＭＥ
－九五九號（原判決誤載為ＮＭＥ－九四五）重型機車（車主名義為被告之母親張錦
）踏板上之置物箱內，以備不時之需。同年月十九日（原判決誤載為二十日）凌晨一
時三十分許，被告騎乘上開機車至台南客運關廟汽車站大門入口處之電話筒打電話，
為徐川慶發現，徐川慶即與歐亦文一前一後橫越馬路至車站內，徐川慶質問被告「你
那天到玲仔（即李淑玲）家幹什麼」，並突然揚起左手朝被告頭部打去，被告想要逃
跑，但歐亦文隨即出手打被告一拳，並自後抓住被告之後衣領，被告於持續被抓住後
衣領之狀態中掙扎至離電話筒約三至五公尺處其機車旁，從機車置物箱內取出上開牛
排刀，對此現在不法之侵害，為防衛其身體及自由之權利，基於殺人亦在所不惜之概
括犯意，持牛排刀朝其左後方之歐亦文頸部大力劃去，頓時切斷歐亦文右側頸部動脈
（橫寬傷口達五‧二公分）並順勢往歐亦文喉頭用力刺入，致切斷歐亦文氣管且深入
胸腔達十二公分（刀刃全部插入），歐亦文立即放手；此時被告雖有對徐川慶喊不要
過來，但徐川慶又出手欲毆打被告，被告餘怒未消，再以右手反手持刀，猛力對準徐
川慶左側頸部揮去，致徐川慶左側頸動脈斷裂，傷口寬二‧二公分、深四‧八公分，
在場排班之計程車司機張進士將計程車開來準備將其送醫時，歐亦文及徐川慶均已失
血過多而橫死現場，而被告行兇後，即騎乘機車迅速離去。嗣於八十六年五月十九日
凌晨五時三十分許，在楊啟明家中為警查獲被告，並扣得其所有綠色長袖襯衫一件及
其所有供殺人所用之牛排刀一支等情。係以上開事實，業據被告坦承以扣案之牛排刀
殺死被害人徐川慶及歐亦文，核與證人張皖盛、張進士分別於警訊及一審法院供證情
節相符。復有現場平面圖、現場照片、被告模擬現場實況之錄影帶一捲，及被告所有
供行兇用之牛排刀一支扣案可資佐證。而被害人徐川慶、歐亦文因短刃封喉雙雙因失
血性休克死亡，亦經檢察官督同法醫師現場初步相驗，及當日移屍殯儀館，再次複驗
比對丈量屍體傷口與兇刀刀刃寬、長度相符屬實，製有勘驗筆錄、驗斷書、相驗屍體
證明書、相驗照片等在卷足憑。又依徐川慶、歐亦文之屍體驗斷書觀之：徐川慶係左
側頸動脈被刀割斷裂（傷口寬二‧二公分、深四‧八公分）導致大量出血；歐亦文則
為右側頸動脈被刀割斷裂（橫寬傷口達五‧二公分）、氣管被切斷、及深入胸腔達十
二公分，顯見被告用力之猛，殺意之堅。而以被告所辯無殺人之故意，係屬卸責之詞
，不足採信。被告犯行堪以認定，為其所憑之證據及認定之理由。核被告所為，係犯
刑法第二百七十一條第一項之殺人罪。被告先後殺害二人，時間密接，犯罪構成要件
相同，顯係基於概括犯意為之，應依連續犯規定，論以一罪，除法定刑為死刑及無期
徒刑部分不得加重外，有期徒刑部分依法加重其刑。又當時在附近排班之計程車司機
張皖盛於警訊中供證：被害人等見被告在對面打電話即相偕橫越馬路至電話筒處，徐
川慶突然出手朝被告頭部打去，繼而互毆。於原審證稱：徐川慶係在被告打電話處打
被告且爭執到客運站入口處之階梯上等語。核與被告所稱歐亦文出手對其毆打，並自
後抓住其後衣領，其於持續被抓住後衣領之狀態中掙扎至離電話筒約三至五公尺處其
機車旁，從機車置物箱內取出上開牛排刀，持牛排刀朝其左後方之歐亦文頸部大力劃
去之情節合。足見被害人等係先行對被告毆打，且歐亦文自後抓住被告後衣領。按
自人之身後抓住後衣領極易使人陷於呼吸困難之境，被告顯係對於被害人等現在不法
之侵害出於防衛之行為，所辯係正當防衛，固堪採信，惟被害人等僅對之空手毆打及
自後抓住其衣領，被告卻持刀予以殺害顯屬防衛過當，自不得解免刑責，僅得依法減
輕其刑。因而撤銷第一審判決，改判適用刑法第五十六條、第二百七十一條第一項、
第三十七條第一項、第三十八條第一項第二款、第二十三條但書，審酌被告年紀尚輕
即有恐嚇取財前科，有台灣台南地方法院檢察署刑案資料查註紀錄表可稽，及其僅因
細故即持刀殺人，暨其犯罪後之態度等一切情狀，量處無期徒刑，並褫奪公權終身，
扣案之牛排刀一支係被告所有，且供犯罪所用之物，併依法宣告沒收。經核於法並無
違誤。被告部分，經依職權送上訴，未據其提出不服原判決之理由。檢察官上訴意旨
，徒憑自己之說詞，任意指摘原判決有刑事訴訟法第三百七十九條第十款、第十四款
之違背法令及原審改判無期徒刑，難認適法云云，非有理由，均應予駁回。
據上論結，應依刑事訴訟法第三百九十六條第一項，判決如主文。
中      華      民      國    八十八    年      七      月     十五     日
                              最高法院刑事第三庭
                                  審判長法官  陳  錫  奎
                                        法官  洪  清  江
                                        法官  吳  昆  仁
                                        法官  李  伯  道
                                        法官  高  金  枝
      右正本證明與原本無異
                                              書  記  官
中      華      民      國    八十八    年      七      月     二十     日
